【裁判字號】    96,上易,237
【裁判日期】    970131
【裁判案由】    侵權行為損害賠償
【裁判全文】
臺灣高等法院臺南分院民事判決         96年度上易字第237號
上  訴  人  乙○○
被上 訴 人  甲○○
上列當事人間侵權行為損害賠償事件，上訴人對於中華民國96年
10月3日臺灣臺南地方法院第一審判決（96年度訴字第760號）提
起上訴，本院於97年1月22日言詞辯論終結，判決如下：
    主  文
上訴駁回。
第二審訴訟費用由上訴人負擔。
    事  實  及  理  由
一、被上訴人起訴主張：
  (一)、上訴人於民國（下同）93年間駕車不慎撞傷被上訴人，經
      被上訴人向臺灣臺南地方法院提起刑事附帶民事訴訟，由
      該法院以95年度簡上字第94號損害賠償事件受理。嗣該案
      件於95年9月20日上午11時許於臺灣臺南地方法院第17法
      庭公開審理時，上訴人竟以「妳和我前夫陳國忠有一腿」
      等言語，侮辱被上訴人；復於同案件95年10月18日上午11
      時許公開審理時，上訴人再多次以「你是不是精神有問題
      啊？」等言語，公然指摘被上訴人。上訴人前揭行為損及
      被上訴人名譽，求為命上訴人應給付被上訴人精神慰撫金
      新台幣（下同）200萬元之判決。
      【原審判命上訴人應給付被上訴人6萬元，駁回被上訴人
      其餘之請求。上訴人就其敗訴部分提起上訴，被上訴人就
      其敗訴之194萬元部分，未據上訴，即告確定】。
  (二)、聲明：
    1.上訴駁回。
    2.第二審訴訟費用由上訴人負擔。
二、上訴人則以：
  (一)、上訴人之所以於法院公開審理兩造間之車禍損害賠償案件
      ，向被上訴人稱：「莫非你與我前夫陳國忠有一腿？」、
      「你是不是精神有問題啊？」等語，實因被上訴人一再以
      不實事實及言語挑釁上訴人，上訴人一時基於義憤，始脫
      口說出上開「合理性之抗辯質疑」疑問句，應為適度懷疑
      之合理範圍，並非蓄意侮辱被上訴人並貶損其人格。再者
      ，本件係起因於被上訴人一再以不當言詞挑釁、揶揄上訴
      人，並將完全與事實不符之內容以文字傳送與他人過目，
      上訴人唯恐他人受誤導，始以上開言語合理質疑被上訴人
      ，是縱認上訴人有侮辱被上訴人名譽之事實，被上訴人對
      於本件事端之發生，亦與有過失，應有民法第217條過失
      相抵規定之適用等語，資為抗辯。原審判決命上訴人應為
      精神賠償給付之判決，尚有未洽，提起上訴。
  (二)、聲明：
    1.原判決不利於上訴人部分廢棄。
    2.前項廢棄部分，被上訴人在第一審之訴及假執行之聲請均
      駁回。
    3.第一、二審訴訟費用由被上訴人負擔。
三、兩造不爭執之事實：
    上訴人乙○○於93年間駕車，過失傷害被上訴人，經被上訴
    人提起刑事附帶民事訴訟，並由臺灣臺南地方法院以95年度
    簡上字第94號損害賠償事件受理，嗣該案件於95年9月20日
    上午11時許公開審理時，上訴人對被上訴人稱「妳和我前夫
    陳國忠有一腿」；復因同一案件於95年10月18日上午11時許
    公開審理時，上訴人又指摘被上訴人稱：「你有精神病」等
    情，為上訴人所不否認。而上訴人上揭所涉公然侮辱犯行，
    並經臺灣臺南地方法院判處拘役20日確定在案，業據本院依
    職權調取臺灣臺南地方法院96年度簡上字第320號刑事案卷
    核閱屬實，堪信為真實。
四、至於被上訴人主張上訴人前揭侮辱言詞，使被上訴人名譽受
    有損害，上訴人應賠償被上訴人精神上之損害等語，則為上
    訴人所否認，並以前開情詞置辯。是本件應審酌者為：上訴
    人上開言行，是否侵害被上訴人之名譽權？若是，被上訴人
    是否與有過失？經查：
  (一)、按因故意或過失不法侵害他人之權利者，負損害賠償責任
      ；不法侵害他人之名譽者，被害人雖非財產上之損害，亦
      得請求賠償相當之金額，並得請求為回復名譽之適當處分
      ，民法第184條第1項、第195條第1項分別訂有明文。又所
      謂相當，自應以實際加害情形與其名譽影響是否重大，及
      被害者之身分地位及加害人經濟狀況等關係定之（最高法
      院47年度台上字第1221號判例參照）。
  (二)、上訴人確有於上揭時、地，向被上訴人稱：「妳和我前夫
      陳國忠有一腿」、「你是不是精神有問題」等事實，為上
      訴人所不爭執，並經本院依職權調取上開刑事卷宗核閱無
      誤，已詳如前述，堪認為真實。至上訴人辯稱其乃以「莫
      非」、「是不是」等詞提出質疑，並未損害被上訴人之名
      譽云云，惟稱他人「有一腿」，即暗示「發生性關係」之
      意，而婚姻或性關係之節操，在我國社會中對任何人均屬
      攸關人格良否之重要事項；另稱「精神病」，則是對他人
      智力、判斷能力及日常事務處理能力為負面評價，此乃眾
      所週知之共同生活經驗，上訴人以此質疑及評價被上訴人
      ，已足以貶抑被上訴人之人格。從而，上訴人以前揭侮辱
      言詞不法侵害被上訴人之名譽，自應負侵權行為損害賠償
      責任。
  (三)、又本件被上訴人請求精神撫慰金之多寡，揆諸首揭說明，
      自應斟酌本件兩造之身分、地位、資力、加害之程度、被
      害人所受之痛苦及其他各種情形核定相當之數額。經查，
      被上訴人教育程度係碩士畢業，原擔任教職，94年度所得
      額為52,200元、95年度所得額為3,600元，目前無業，車
      禍發生前每月收入4萬餘至6萬元；上訴人之教育程度則為
      高職肄業、無業，有汽車乙輛等情，分別經兩造陳明在卷
      （見原審卷第45頁），並有本院依職權調閱兩造稅務電子
      閘門財產所得調件明細表附卷可憑（見原審卷第14至18頁
      ）。本院審酌上訴人上開行為之侵害程度，並斟酌兩造前
      開教育程度、社會地位及經濟能力等情，認被上訴人依侵
      權行為之法律關係，請求慰撫金6萬元部分，尚稱允適。
  (四)、末按，損害之發生或擴大，被害人與有過失者，法院得減
      輕賠償金額，或免除之，民法第217條第1項固有明文。上
      訴人抗辯伊係因被上訴人先以不當言語挑釁、揶揄，始基
      於一時義憤才脫口說出氣話，被上訴人亦與有過失等語。
      經查：
    1.被上訴人於上開因車禍所生之侵權行為損害賠償事件，係
      請求上訴人賠償因不法侵害身體健康之精神慰撫金，法院
      本應斟酌上訴人之身分、資力等，以核定相當之數額。而
      該損害賠償案件於95年9月20日行準備程序時，被上訴人
      於法庭上陳稱「他（指上訴人）前夫說他有錢，有工作，
      …主要是誠信問題，他說他要養小孩事實是沒有」，上訴
      人聞言即稱「莫非你和陳國忠（即上訴人之前夫）有一腿
      」等情，業經原審勘驗該次開庭錄音內容無誤（見原審卷
      第44頁），且為上訴人所不爭執。依上開勘驗結果，被上
      訴人係於法庭上陳述上訴人之工作情形、有無資力及是否
      有需扶養之親屬，應屬訴訟上合理之攻擊防禦，難認是不
      當言語挑釁。
    2.至於上訴人辯稱被上訴人於法庭上以不當、挑釁之言詞激
      怒上訴人云云，然經原審勘驗該案件於95年9月20日及同
      年10月18日之開庭錄音內容後，並無被上訴人稱「妳依靠
      男人賺錢，妳很有交際手腕」、「陳國忠對她說，上訴人
      每次開庭都帶不同之男人前來」等言詞（見原審卷第45頁
      ），嗣上訴人則改稱：被上訴人是在歷次刑事民事訴訟中
      ，提出訴訟資料誹謗伊，並提出訴訟資料乙份為憑（見原
      審卷第48至54頁，本院卷第10至14頁）。然被上訴人既未
      在前揭二次期日以不當之言詞挑釁、侮辱上訴人，即難認
      被上訴人對上訴人於二次審理期日以公然侮辱之言詞不法
      侵害上訴人名譽乙事之發生與有過失，上訴人此部分之抗
      辯為無理由。
五、綜上所述，本件被上訴人基於侵權行為損害賠償之法律關係
    ，請求上訴人應給付被上訴人精神慰撫金6萬元，應予准許
    。原審為上訴人敗訴之判決，並依職權分別酌定相當擔保金
    額為准、免為執行之宣告，經核並無違誤，上訴意旨仍執陳
    詞，指摘原判決不當，求予廢棄，為無理由，應予駁回。
六、本件判決之基礎已臻明確，兩造其餘之攻擊防禦方法及舉證
    ，核與判決無影響，爰不一一論述，併此敘明。
七、據上論結，本件上訴為無理由，依民事訴訟法第449條第1項
    、第78條，判決如主文。
中    華    民    國    97    年    1    月    31    日
                  民事第二庭    審判長法  官  丁振昌
                                      法  官  吳上康
                                      法  官  李素靖
上為正本係照原本作成。
不得上訴。
中    華    民    國    97    年    1     月    31    日
                                      書記官  林鈴香


司法院資訊處製作；財團法人民間司法改革基金會備份。
